【裁判字號】    95,訴,151
【裁判日期】    950613
【裁判案由】    侵權行為損害賠償
【裁判全文】
臺灣板橋地方法院民事判決               95年度訴字第151號
原      告  丙○○○
                      樓
訴訟代理人  乙○○
            彭敘明律師
被      告  甲○○
訴訟代理人  傅雲欽律師
上列當事人間請求侵權行為損害賠償事件，原告提起附帶民事訴
訟（94年度簡附民字第97號），經本院刑事庭移送前來，經本院
於民國94年5 月30日言詞辯論終結，判決如下：
    主      文
被告應給付原告新臺幣壹佰壹拾玖萬柒仟肆佰壹拾陸元，及自民
國九十四年十月二十九日起至清償日止，按週年利率百分之五計
算之利息。
原告其餘之訴駁回。
訴訟費用由被告負擔二分之一，餘由原告負擔。
本判決第一項於原告以新臺幣肆拾萬元供擔保後，得假執行。但
被告如以新臺幣壹佰壹拾玖萬柒仟肆佰壹拾陸元為原告預供擔保
，得免為假執行。
原告其餘假執行之聲請駁回。
    事實及理由
一、程序方面：
    按訴狀送達後，原告不得將原訴變更或追加他訴，但有請求
    之基礎事實同一，或擴張或減縮應受判決事項之聲明者，不
    在此限，民事訴訟法第255 條第1 項但書第2 款、第3 款分
    別定有明文。本件原告於刑事附帶民事訴訟起訴狀中訴之聲
    明第1 項原為「被告應給付原告新臺幣（下同）3,394,832
    元，並自起訴狀繕本送達之翌日起至清償日止，按週年利率
    5%計算之利息。」；嗣於民國95年3 月7 日民事起訴狀（見
    本院卷第20頁及第24頁）將訴之聲明第1 項變更為「被告應
    給付原告2,394,832 元，及自起訴狀繕本送達翌日起至清償
    日止，依週年利率5%計算之利息。」，揆諸前揭說明，經核
    並無不合，自應准許，先予敘明。
二、原告主張：
（一）按被告係原告之子，原告為節省每年利息所得稅捐，乃陸
      續將多年積蓄委託以被告名義在金融機構存款，並言明原
      告仍保有上開存款與利息所有權及處分權；前述款項嗣分
      別於93年1 月19日、3 月16日及6 月19日以被告名義於臺
      東區中小企業銀行臺北分行（下稱臺東企銀）存入定期存
      款，共計如附件所示4 張定存單，存款金額共計2,394,83
      2 元（下稱系爭款項），為防止被告擅自動用系爭款項，
      故上開4 張定存單、被告綜合存款存摺及印鑑等均交由原
      告持有保管，惟因原告年事已高，行動不便，故該等帳戶
      內款項之進出，均另委託訴外人即與原告同住之女李怡穎
      代為辦理。詎被告竟意圖不法侵占年邁原告所有之系爭款
      項，趁93年11月原告之夫李源享住院開刀，原告忙於照料
      期間，於93年11月12日向臺東企銀謊報上開4 張定存單、
      存摺及印鑑等均遺失，藉辦理印鑑變更、補發新定存單及
      新存摺之方式，規避原告對系爭款項之監管，嗣因原告委
      託李怡穎補登原告保管之存摺記錄時，始發覺上情。
（二）為此，原告曾數度委託原告之女李怡穎及另訴外人即原告
      之子李芳良向被告請求交付系爭款項之新定存單、存摺及
      印鑑，被告卻置之不理。嗣原告與李怡穎、李芳良於93年
      11月22日晚間會同訴外人即臺北縣警察局新莊分局丹鳳派
      出所員警陸志盛前往被告家中催討，惟被告仍相應不理，
      甚至拒絕開門回應。更有甚者，被告竟於93年11月24日將
      4 張定存單提前解約，款項提領一空佔為己有。原告於93
      年12月9 日委請廖芳萱律師函催被告限期返還系爭款項，
      惟被告堅拒返還。原告不得已乃對被告提起侵占罪之告訴
      ，業經本院刑事庭以94年度簡字第4424號刑案（下稱相關
      刑案一審）判決以被告「犯後未能坦認犯行，未思返還該
      筆款項，猶飾詞圖卸，並無悔意等一切情狀」因而判處有
      期徒刑6 個月在案，雖被告提起上訴，經本院以94年度簡
      上字第738 號刑案（下稱相關刑案二審）判決駁回其上訴
      ，是被告侵占系爭款項之事實洵屬明確，不容再有抵賴。
（三）次按，被告於相關刑案偵查中及本件審理中均已坦承將系
      爭款項提領占有，惟仍藉詞系爭款項為父母所贈而否認侵
      占犯行。然查，系爭款項如係贈與被告之金錢，則定存單
      、存摺及印鑑等又何須交由原告監管？且該等款項之進出
      ，原告亦均由原告委託女兒李怡穎代為辦理；況原告就系
      爭款項之運用無需得被告之同意，更足證明系爭款項仍為
      原告所保有，原告僅藉被告名義存款以節稅。再徵以被告
      於95年1 月10日寫予原告、原告另2 子乙○○、李芳良之
      信函內容可知，被告亦自認自己無權占有系爭款項，願將
      款項返還予原告，此更足證明系爭款項確實為原告所有。
      另原告於被告侵占系爭款項之偵查程序中，自始及主張系
      爭款項為原告單獨所有，並非與李源享共有，是原告之主
      張並無與刑事程序中之主張有矛盾之處。
（四）末按「因故意或過失，不法侵害他人之權利者，負損害賠
      償責任。」，「負損害賠償責任者，除法律另有規定或契
      約另有訂定外，應回復他方損害發生前之原狀。」，民法
      第184 條第1 項前段及第213 條第1 項分別定有明文。被
      告偽報定存單、存摺及印鑑遺失申請變更印鑑、補發新定
      存單及存摺，嗣再將系爭款項提領占為己有，顯係故意侵
      害原告對系爭款項之財產權，被告逆母侵占行為業經相關
      刑案判決確定在案，已如前述，是被告應給付原告2,394,
      832 元。
（五）是原告聲明：被告應給付原告2,394,832 元，及自起訴狀
      繕本送達翌日起至清償日止，依週年利率5%計算之利息，
      暨以供擔保為條件之假執行宣告。
三、被告則以：
（一）原告、被告係母子關係，原告於相關刑案警詢、臺灣板橋
      地方法院檢察署（下稱板橋地檢署）94年度偵字第14511
      號案件（下稱相關刑案偵查）及相關刑案審理中，本均係
      主張系爭款項為原告與其已故配偶即被告之父李源享之共
      有財產；詎李源享於94年5 月9 日亡故後，原告竟改弦易
      轍，變更主張系爭款項為原告1 人單獨所有，是原告先後
      之主張不一，已不足採。系爭款項據被告所知，資金均來
      自被告之父李源享，是如依原告先前主張，系爭款項應由
      全體繼承人共有。
（二）至於系爭款項是李源享生前就贈與被告，因為被告兄弟姊
      妹共有9 人，被告與父親共同扶養該9 人，李源享感念被
      告共同扶養家庭且不支領薪水，並為李源享生下的1 位男
      孫，縱本件系爭款項非被告所有，亦應屬李源享所有。是
      就此繼承關係，應由全體共有人提起本件訴訟，故本件訴
      訟僅由原告1 人提起訴訟，應屬不合法。
（三）另原告提出信函雖係被告親寫，然係原告之子乙○○逼迫
      被告私下給他1,000,000 元，因為被告心生恐慌才寫下該
      份文書。
（四）是被告聲明：
  １、原告之訴及假執行之聲請均駁回。
  ２、如受不利判決，願供擔保請准免為假執行。
四、原告主張之上開情事，業據其提出相關刑案偵查起訴書、一
    、二審判決書、催告函各1 件、定存單4 件、存摺2 件為證
    ，被告雖就上開證物形式上之真正不為爭執，惟否認原告上
    開主張，並以：原告於相關刑案偵審中均主張系爭款項為其
    與已故配偶即被告之父李源享之共有財，惟李源享於94年5
    月9 日死亡後，原告竟更易主張，改稱系爭款項係其一人單
    獨所有，是原告前後主張矛盾，已非可採，而系爭款項應係
    李源享1 人單獨所有，與原告無涉，且李源享於生前因感念
    被告一同扶養兄弟姐妹9 人之辛勞，並為其生下孫子，因而
    贈與被告，是原告無權請求等情為辯，是系爭款項之所有權
    究係為何（係原告1 人單獨所有、李源享1 人單獨所有抑或
    原告與李源享2 人之共有財產），被告是否侵占原告所有之
    財產，厥為本件重要之爭執，先此指明。
五、按「各共有人之應有部分不明者，推定其為均等。」，民法
    第817 條第2 條定有明文。原告主張系爭款項為其1 人單獨
    所有，惟為被告所否認，以：系爭款項本應係原告已死亡之
    配偶即被告之父李源享1 人單獨所有，而與原告無涉等情為
    辯。經查，原告與李源享於94年1 月6 日具狀向板橋地檢署
    對被告涉有侵占罪嫌提出告訴，其於刑事告訴狀業已載明「
    一、被告甲○○為告訴人2 人（此指原告及李源享，下同）
    長子，自93年1 月起，告訴人2 人陸續將多年積蓄共計新臺
    幣2,394,832 元寄託被告甲○○．．．，復因告訴人在系爭
    款項寄存被告前，早已對被告言明存款及利息所得，均屬告
    訴人所有，告訴人始有完全處分存款及利息之權限．．．」
    （見板橋地檢署94年度發查字第176 號影印卷〈下稱相關刑
    案發查卷〉第1 頁），其2 人委託廖芳萱律師對被告所發律
    師函中亦載：「．．．主旨：謹代本所當事人李源享先生與
    丙○○○女士（即原告）函告．．．說明：一、謹代本所當
    事人李源享先生與丙○○○女士委任辦理。二、茲據本所當
    事人委稱：『甲○○乃係吾等2 人之子，吾等於93年間與甲
    ○○約定，寄存吾等積蓄2,394,832 元於甲○○名下．．．
    」等字句（見相關刑案發查卷第7 頁正、反面），其中廖芳
    萱律師尚以其2 人於相關刑案告訴代理人之身分於相關刑案
    94年3 月3 日警詢中陳稱：「因告訴人李源享與丙○○○委
    任本人控告甲○○侵占案，警方通知到案訊問製作筆錄說明
    。」，「他們（指原告與李源享）不知何時至93年6 月19日
    期間共將新臺幣2,394,832 元款項以李源享名義定存方式分
    4 筆存至臺東區中小企業銀行臺北分行。」，「告訴人李源
    享與丙○○○委託李芳良於93年12月9 日請本人郵寄律師函
    予被告甲○○，但未有回應。」等語明確（見板橋地檢署94
    年度他字第3082號影印卷〈下稱他字卷〉第13至14頁），復
    參以證人李怡穎、李芳良均於相關刑案94年3 月4 日警訊中
    證稱：「因我父母親李源享、丙○○○控告我大哥甲○○侵
    占案，警方通知到案訊問製作筆錄說明。」，「他們（指原
    告與李源享）於80幾年至93年6 月19日期間共將新臺幣2,39
    4,832 元款項以李源享名義定存方式分4 筆存至臺東區中小
    企業銀行臺北分行。」，「因甲○○是告訴人李源享與丙○
    ○○之長子借用他戶頭以節稅。」諸語（見相關刑案他字卷
    第6 至8 頁），又被告於相關刑案94年4 月6 日警詢中亦稱
    ：「他們（指原告與李源享）於80幾年至93年6 月19日期間
    共將新臺幣2,394,832 元款項以李源享名義定存方式分4 筆
    存至臺東區中小企業銀行臺北分行。」等語（見相關刑案他
    字卷第3 頁），是綜觀上開兩造及證人於相關刑案中之陳述
    ，均足以證明系爭款項應係原告與李源享共有，至為明確；
    至於李源享於94年5 月9 日死亡後，原告於相關刑案及本件
    中之所以更易其主張，純係出於其為本件請求之便利（因如
    依其於相關刑案原本之主張，系爭款項1/2 為李源享之遺產
    ，其無從為本作之請求），而被告之所以更易辯詞，亦係出
    於阻止原告為本件請求而為，是無論原告本件主張及被告本
    件抗辯，均係因李源享於94年5 月9 日死亡之客觀事實，而
    異於其等先前於相關刑案警詢及偵查中之主張及辯詞，自與
    證據及事實未能相符，而無足採；又被告雖聲請本院將4 紙
    定存單向臺東企銀函詢資金來源，欲行證明系爭款項原本確
    係李源享所有，惟經本院向臺東企銀函詢結果，其中3 筆定
    存單係由被告之帳戶所轉入，另1 筆定存單係以現金方式存
    入，惟因監視錄影帶已超過該行營業廳保管期限6 個月之期
    限，而無從調閱係何人存入等情，亦有臺東企銀95年5 月18
    日（95）東企銀北字第226 號函附卷可稽（見本院卷第74至
    81頁），亦無從證明系爭款項本係李源享所有，且相關刑案
    偵查起訴書、一、二審判決關於此部分認定亦適與本件相同
    ，認系爭款項為原告與李源享2 人之共有財產，均有相關刑
    案起訴書、一、二審判決在卷可查，是系爭款項應係原告與
    李源享共有，參諸前揭民法第817 條第2 項之規定，該2 人
    之應有部分應推定為均等，是系爭款項應僅有其中1/2 即1,
    197,416 元為原告所有，其餘1/2 亦屬李源享之遺產，是原
    告主張與被告抗辯與此事實相違之處，均無可採。
六、原告就系爭款項中之一半即1,197,416 元為其個人單獨所有
    之事實，業已如前述，被告是否侵占其單獨所有之上開款項
    ，應係本件另一重要之爭執。原告主張被告侵占其上開財產
    ，惟為被告所否認，並以：此係李源享感念其扶育兄弟姐妹
    9 人之辛勞，及為李源享生下1 名孫子，因而贈與等情為辯
    ，經查：
（一）被告自承4 紙定存單、綜合存款存摺及其印鑑章均經原告
      與李源享交予其胞妹李怡穎保管並處理款項進出事宜等語
      無訛（見相關刑案偵查他字卷第3 頁），衡情，倘上揭定
      期存款均係李源享贈與被告而存入被告開設帳戶內，自當
      允其自由處分，何需由原告與李源享自行或委由其等之女
      李怡穎保管該等定期存款之定存單、綜合存款存摺及印鑑
      章之必要？又被告果有動用前開定期存款之必要，大可向
      原告及李源享索取定存單及存摺、印鑑章據以辦理，何需
      大費周章向臺東企銀謊稱遺失而申請補發及變更印鑑？嗣
      遇其胞妹李怡穎、李芳良質問上情時，又速將該4 筆定期
      存款提前解約，一次提領殆盡，轉存入其個人另開設之金
      融機構帳戶內，均足徵如上開定期存款並非李源享事前贈
      與被告而同意其得自由處分，從而，被告所辯前情，自不
      足採信。從而，被告明知該4 筆定期存款僅係原告及李源
      享為達節稅目的而借用被告名義存入之定期存款，竟未經
      原告及李源享之同意，先向銀行以遺失為由申請補發定存
      單、存摺及變更印鑑，復辦理提前解約後提領一空而留供
      己用，自係侵占原告之財產。
（二）訊據證人即被告之子李長峻雖於相關刑案二審審理中證稱
      ：其不知道其祖父李源享有無說要給其父一筆錢，但其爺
      爺、奶奶以前說要給其一筆錢，因為其是李家之長孫，要
      給其一筆錢作為教育基金，其等沒有具體說要給多少錢，
      從其國中、高中時就有在講，講到其上大學，說以後會給
      其一筆錢當作教育基金等語（見相關刑案二審卷95年2 月
      16日審判筆錄），其僅證述原告及李源享曾提及要給其一
      筆錢作為教育基金，但贈與時間及金額均不確定，更遑論
      原告及李源享所指欲贈與證人李長峻之教育基金即係本件
      4 筆定期存款，況證人李長峻亦稱其不清楚原告及李源享
      有無允諾要贈與被告金錢等語，是其證詞自無法資為有利
      於被告之認定。
（三）更有甚者，被告於本件係抗辯「李源享1 人同意贈與被告
      」，並未於本件提及「原告亦曾同意」，縱李源享確有贈
      與被告財產之情事，亦無從及於本件原告所有之1,197,41
      6 元。
    是綜合上述，被告無法舉證證明系爭款項係李源享所贈與，
    且縱使李源享曾為上開贈與，亦無從及於原告所有財產部分
    ，又相關刑案一、二審所為之認定恰與本院相同，認被告侵
    占原告及李源享之財產，因而判處被告有期徒刑6 月確定，
    ，是被告此部分之辯解亦與事實及證據未符，亦無從為其有
    利之證明。
七、從而，原告依據侵權行為之法律關係，請求被告給付1,197,
    416 元，及自起訴狀繕本送達之翌日即94年10月29日起至清
    償日止，按週年利率5%計算利息之範圍內，為有理由，應予
    准許，逾此部分之請求則乏依據，自應予以駁回。
八、兩造陳明願供擔保，聲請宣告假執行或免為假執行，經核原
    告勝訴部分，合於法律規定，爰分別酌定相當之擔保金額宣
    告之；原告其餘假執行之聲請，因訴之駁回而失所依據，不
    予准許。
九、本件事證已臻明確，兩造其餘攻擊防禦方法及舉證，經本院
    審酌後，或與本件之爭執無涉，或對本件判決結果不生影響
    ，爰不一一論述，併此敘明。
十、訴訟費用負擔之依據：民事訴訟法第79條。
中    華    民    國    95    年    6     月    13    日
                  民事第二庭法  官  鍾啟煌
以上正本係照原本作成。
如對本判決上訴，須於判決送達後20日內，向本院提出上訴狀，
上訴臺灣高等法院（應按他造人數提出繕本）。
中    華    民    國    95    年    6     月    14    日
                            書記官  李威賜
附表：
┌──┬───────┬──────┬──────────┬─────────┐
│編號│定存單號碼    │存款金額    │存  款  期  間      │帳      號        │
├──┼───────┼──────┼──────────┼─────────┤
│一  │Ａ450848      │117,000 元  │自93年1 月19日起至94│2311：00000000─2 │
│    │              │            │年4 月19日止        │                  │
├──┼───────┼──────┼──────────┼─────────┤
│二  │Ａ451809      │666,600元   │自93年3 月16日起至94│2311：00000000─4 │
│    │              │            │年6 月16日止        │                  │
├──┼───────┼──────┼──────────┼─────────┤
│三  │Ａ460375      │931,232元   │自93年6 月19日起至94│2311：00000000─1 │
│    │              │            │年9 月19日止        │                  │
├──┼───────┼──────┼──────────┼─────────┤
│四  │Ａ460376      │680,000元   │自93年6 月19日起至94│2311：00000000─0 │
│    │              │            │年9 月19日止        │                  │
└──┴───────┴──────┴──────────┴─────────┘


司法院資訊處製作；財團法人民間司法改革基金會備份。
